臺灣高等法院刑事判決
110年度上訴字第1295號
上  訴  人  臺灣桃園地方檢察署檢察官 
被      告  乃建均



上列上訴人因被告違反毒品危害防制條例案件，不服臺灣桃園地
方法院109年度審訴字第2289號，中華民國109年12月14日第一審
判決（起訴案號：臺灣桃園地方檢察署109年度毒偵字第1766號
），提起上訴，本院判決如下：
    主  文
上訴駁回。
    理  由
一、公訴意旨略以：被告甲○○前因施用毒品案件，經臺灣桃園地
    方檢察署（下稱桃園地檢）檢察官以107年度毒偵字第641號
    、第2741號案件為緩起訴處分確定，緩起訴處分期間為民國
    107年7月3日起至109年1月2日止，復因於緩起訴期間違反應
    遵守之事項，經同署檢察官撤銷緩起訴處分，並以108年度撤
    緩毒偵第511號及第512號提起公訴。詎仍不知戒除毒癮，於
    上開緩起訴處分確定後5年內，復分別基於施用第一級毒品及
    第二級毒品之犯意，分別於109年2月12日12時許，在桃園市
    ○○區○○路000號6樓之1，以摻入香菸吸食方式，施用第一級
    毒品海洛因1次，及於109年2月12日21時10分回溯120小時內
    某時，在臺灣地區某處，施用第二級毒品甲基安非他命1次
    。嗣於109年2月12日16時10分許，為警在桃園市○○區○○路00
    0號6樓之1查獲，因認被告涉犯毒品危害防制條例第10條第1
    項、第2項之施用第一級毒品、第二級毒品罪嫌等語。
二、原判決意旨略以：毒品危害防制條例第20條第3項、第23條
    第2項業於108年12月17日修正通過，109年1月15日由總統公
    布，就同條例第10條第1項、第2項所定施用毒品罪，明定須
    符合觀察、勒戒或強制戒治執行完畢釋放後「3年內再犯」
    之要件，得依法追訴。又就經檢察官所為「附命完成戒癮治
    療之緩起訴處分」，須全盤戒癮治療之療程皆已完成，方得
    謂與身受「觀察、勒戒或及強制戒治」處分之執行完畢具等
    效性，故前揭法定「3年內再犯」要件，當應奠基於全盤戒
    癮治療之療程皆已「完成後」為其前提，並以此一時點為應
    否起訴即「3年內」門檻之起算時。另109年7月15日施行之
    增訂毒品危害防制條例第35條之1第1款及第2款前段規定，
    犯同條例第10條第1項之施用第一級毒品罪、同條第2項之施
    用第二級毒品罪者，不論行為係在修正前或修正後，法院審
    判中之案件均應依新法規定處理。而毒品戒除不易，須經長
    期且持續之治療，施用毒品者既被視為「病患性犯人」，最
    佳處遇方式即為治療。對於施用毒品者之治療方式，有機構
    外之處遇（如自行赴醫院戒癮、附命完成戒癮治療緩起訴處
    分等），或機構內之觀察、勒戒或強制戒治；至對施用毒品
    者科以刑罰，無非在運用刑罰之一般預防功能以嚇阻毒品之
    施用，本次修正後對於施用毒品者之思維，自應與時俱進，
    擺脫以往側重於「犯人」身分之處罰，著重其為「病患」之
    特質，並以「治療」疾病為出發點，重新評價前揭所謂「3
    年後再犯」之意義。基於憲法應保障人民之生存權，及根據
    每個國民生存照顧需要提供基本給付之理念，為協助施用毒
    品者戒除毒癮復歸社會，對於經監獄監禁處遇後仍再犯之施
    用毒品者，更應恢復以機構內、外之治療協助其戒除毒癮。
    此即本次修正毒品危害防制條例第20條第3項關於施用毒品
    者所謂「3 年後再犯」係何所指之立法真諦。除檢察官優先
    適用第24條命附條件緩起訴處分處遇（不論幾犯，亦無年限
    ）外，對於施用毒品初犯者，即應適用第20條第1項、第2項
    為機構內之觀察、勒戒或強制戒治；若於上開機構內處遇執
    行完畢釋放後，於「3年內再犯」者，依第23條第2項規定，
    應依法追訴；倘於「3年後再犯」自應再回歸到傳統醫療體
    系機構內重為觀察、勒戒或強制戒治之治療。是對於戒除毒
    癮不易者，唯有以機構內、外處遇及刑事制裁等方式交替運
    用，以期能控制或改善其至完全戒除毒癮。是對於毒品危害
    防制條例第20條第3項及第23條第2項所謂「3年後（內）再
    犯」，應跳脫以往窠臼，以「3年」為期，建立「定期治療
    」之模式。其規定中所謂「3年後再犯」，只要本次再犯（
    不論修正施行前、後）距最近一次觀察、勒戒或強制戒治執
    行完畢釋放，已逾3年者，即該當之，不因其間有無犯第10
    條之罪經起訴、判刑或執行而受影響（最高法院109年度台
    上大字第3826號裁定意旨參照）。本案被告前因①施用第二
    級毒品案件，經原審法院以102年度毒聲字第278號裁定送觀
    察、勒戒後，認無繼續施用毒品之傾向，於102年10月30日
    釋放，並由桃園地檢檢察官以102年度毒偵字第3674號為不
    起訴處分確定；②施用第一、二級毒品案件，依序經桃園地
    檢檢察官以107年度毒偵字第7634號、第2741號案，暨107年
    度毒偵字第5722號、第5724號、第6494號、第6495號案，為
    附命完成戒癮治療之緩起訴處分確定，緩起訴期間為1年6月
    ，前者自107年7月3日至109年1月2日，遵守或履約期間為10
    7年7月3日至108年7月2日，後者係自107年11月13日至109年
    5月12日，遵守或履約期間為107年11月13日至108年11月12
    日，惟於緩起訴期間內，或有刑事訴訟法第253條之3第1項
    第3款所定，即屢未遵守應按期前去指定醫療院所接受心理
    治療之情事，遂遭同署檢察官以108年度撤緩字第560號案撤
    銷緩起訴處分確定，或因違背刑事訴訟法第253條之3第1項
    第1之規定，故意更犯有期徒刑以上之罪，而經同署檢察官
    以108年度撤緩字第846號案撤銷緩起訴處分確定，致該次之
    戒癮治療亦未能完成，有本院被告前案紀錄表、上開緩起訴
    處分書、撤銷緩起訴書處分書電子檔下載列印本及衛生福利
    部桃園療養院109年11月18日桃療癮字第1090007961號函各1
    份可憑。則被告於前述觀察、勒戒執行完畢釋放後，雖曾二
    度因施用毒品案件經檢察官為附命完成戒癮治療之緩起訴處
    分，但各次附命之戒癮治療既均未完成，未有完成與身受「
    觀察、勒戒或(及)強制戒治」之執行完畢具等效性之全盤療
    程，從而，公訴意旨以被告分別於109年2月12日12時許、同
    年2月12日21時10分回溯120小時內某時，施用第一級毒品海
    洛因、第二級毒品甲基安非他命各1次，距前次觀察、勒戒
    執行完畢即102年10月30日後顯逾3年，揆之前揭規定及說明
    ，檢察官之起訴已因法律修正暨見解更迭之情事變更，致欠
    缺訴追條件而起訴程序違背規定，爰不經言詞辯論，逕為諭
    知不受理之判決。至檢察官移送併辦部分（109年度毒偵字
    第1196號），應退請檢察官另行依法處理等語。　　
三、檢察官上訴意旨略以：按毒品危害防制條例於97年4月30日
    修正後，對於進入司法程序之戒癮治療方式，採取「觀察、
    勒戒或強制戒治」及「附命緩起訴」雙軌制，其目的在給予
    施用毒品者戒毒自新機會。被告既同意參加戒癮治療，由檢
    察官採行「附命緩起訴」方式，此後「附命緩起訴」經撤銷
    ，自不能再改採「觀察、勒戒或強制戒治」方式，重啟處遇
    程序。是該條例第24條乃一般刑事訴訟程序之例外規定，屬
    刑事訴訟法第1條第1項規定之「其他法律所定之訴訟程序」
    。該條第2項規定「前項（第1項）緩起訴處分，經撤銷者，
    檢察官應依法追訴」，已明示施用毒品案件於撤銷緩起訴處
    分後之法律效果為「依法追訴」，此乃因被告事實上已接受
    等同「觀察、勒戒」之處遇，惟其竟未能履行該條件，自應
    於撤銷緩起訴處分後就前案依法起訴，而無再次聲請法院裁
    定觀察、勒戒之必要。又「附命緩起訴」後，3年（原規定5
    年）內再犯施用第一級或第二級毒品者，因其事實上已接受
    等同「觀察、勒戒」處遇，顯見再犯率甚高，原規劃之制度
    功能已無法發揮成效，自得依109年1月15日修正公布之毒品
    危害防制條例第23條第2項或修正公布前第24條第2項規定之
    相同法理，逕行提起公訴，無再依修正後毒品危害防制條例
    第20條第1項重為聲請觀察、勒戒之必要，否則若被告心存
    僥倖，選擇對其較有利之戒癮治療，如有再犯，又可規避直
    接起訴之規定，自與法律規範目的有悖（最高法院104年度
    第2次刑事庭會議決議意旨參照）。本案被告前於107年間因
    施用毒品案件，經桃園地檢檢察官於107年6月12日、同年10
    月26日分別以107年度毒偵字第641號、第5722號為附命戒癮
    治療之緩起訴處分確定，竟於前開緩起訴處分確定後3年內
    之109年2月12日再犯本案施用第一級、第二級毒品犯行，因
    其事實上既已接受等同觀察、勒戒之處遇，揆諸上揭刑事庭
    會議決議意旨，亦應由檢察官逕行起訴，並無再次向法院聲
    請觀察、勒戒之必要。原判決以上開理由諭知不受理判決，
    有悖於上開最高法院刑事庭會議決議意旨，容有未洽，爰依
    法提起上訴等語。
四、查被告行為後，毒品危害防制條例第20條、第23條、第24條
    業經修正，並增訂第35條之1，且經總統於109年1月15日公
    布。觀諸毒品危害防制條例第36條規定，可知毒品危害防制
    條例第20條、第23條、第35條之1等規定，則均已自公布後6
    個月（即109年7月15日）施行，而修正後毒品危害防制條例
    第24條亦經行政院定自110年5月1日施行，茲就本案法律適
    用說明如下：
(一)按「本條例中華民國108年12月17日修正之條文施行前犯第1
    0條之罪之案件，於修正施行後，依下列規定處理：一、偵
    查中之案件，由檢察官依修正後規定處理。二、審判中之案
    件，由法院或少年法院（地方法院少年法庭）依修正後規定
    處理；依修正後規定應為不起訴處分或不付審理之裁定者，
    法院或少年法院（地方法院少年法庭）應為免刑之判決或不
    付審理之裁定」，毒品危害防制條例第35條之1第1款、第2
    款定有明文。又按「犯第10條之罪者，檢察官應聲請法院裁
    定，或少年法院（地方法院少年法庭）應先裁定，令被告或
    少年入勒戒處所觀察、勒戒，其期間不得逾2月。」毒品危
    害防制條例第20條第1項定有明文，未經修正；而毒品危害
    防制條例第20條第3項、第23條第2項分別修正為「依前項規
    定為觀察、勒戒或強制戒治執行完畢釋放後，『3年後』再犯
    第10條之罪者，適用前2項之規定」、「觀察、勒戒或強制
    戒治執行完畢釋放後，『3年內』再犯第10條之罪者，檢察官
    或少年法院（地方法院少年法庭）應依法追訴或裁定交付審
    理」。準此，檢察官就偵查中之施用毒品案件、法院就審判
    中之施用毒品案件，應各依上開修正後規定處理，合先敘明
    。
(二)再毒品危害防制條例第20條第3項修法理由謂：施用毒品者
    具「病患性犯人」之特質，並參諸世界各國之醫療經驗及醫
    學界之共識，咸認施用毒品成癮者，其心癮甚難戒除，如觀
    察、勒戒或強制戒治執行完畢釋放後，3年後始再有施用第
    一級、第二級毒品之行為者，足見其有戒除毒癮之可能，宜
    再採以觀察、勒戒方式戒除其身癮及以強制戒治方式戒除其
    心癮之措施，為能放寬觀察、勒戒或強制戒治制度之適用時
    機，以協助施用者戒除毒癮，爰修正第3項。徵諸同條例第2
    3條第2項亦配合修正如上，可知本次修法對於施用毒品者施
    以觀察、勒戒、強制戒治，或依法追訴（或裁定交付審理）
    的適用範圍，已確立初犯為具「病患性犯人」的特質應先經
    一完整的醫療處置，3年內再犯者應依法追訴（或裁定交付
    審理），3年後再犯則裁定觀察、勒戒，應無疑義。但對於3
    犯以上距最近一次觀察、勒戒或強制戒治執行完畢釋放後，
    逾3年者，究應適用同條例第20條第3項或第23條第2項處理
    ，本次修法未明確規定，惟基於罪刑法定之明確性原則、法
    文之文義解釋，參諸觀察、勒戒等治療處置，乃結合醫師、
    觀護人、社工心理諮商等不同領域之專業人員參與之保安處
    分措施，目的除在戒除施用毒品者身癮、心癮外，並協助重
    新塑造生活紀律，改變其病態行為，與刑罰之執行並不相同
    ，無法以刑罰補充或替代上開醫療處置之特性。從而，3犯
    以上如距最近1次觀察、勒戒或強制戒治執行完畢釋放後，
    已逾3年者，即應令觀察、勒戒，其間縱因另犯該罪經起訴
    、判刑或執行，究與觀察、勒戒或強制戒治已經完整之治療
    療程不同，無法補充或替代而等同上開醫療處置，均應再予
    觀察勒戒之機會，以善盡國家維護國民身心健康的最低限度
    保護義務，方為適法（最高法院109年度台上字第3240號、
    第4105號判決意旨參照）。又「……經本院刑事大法庭於民國
    109年11月18日以109年度台上大字第3826號裁定宣示：109
    年1月15日修正公布、同年7月15日施行之毒品危害防制條例
    第20條第3項規定，犯第10條之罪於觀察、勒戒或強制戒治
    執行完畢釋放後，3年後再犯第10條之罪者，適用本條前2項
    之規定。上開所謂『3年後再犯』，只要本次再犯（不論修正
    施行前、後）距最近1次觀察、勒戒或強制戒治執行完畢釋
    放，已逾3年者，即該當之，不因其間有無犯第10條之罪經
    起訴、判刑或執行而受影響。其理由略以：……㈡、毒品戒除
    不易，須經長期且持續之治療，施用毒品者既被視為『病患
    性犯人』，最佳處遇方式即為治療。對於施用毒品者之治療
    方式，有機構外之處遇（如自行赴醫院戒癮、附命完成戒癮
    治療緩起訴處分等），或機構內之觀察、勒戒或強制戒治；
    至對施用毒品者科以刑罰，無非在運用刑罰之一般預防功能
    以嚇阻毒品之施用。監獄為執行場所而非戒癮專責機構，針
    對施用毒品者及其再犯之特性，法務部於106年12月5日頒訂
    之『科學實證之毒品犯處遇模式計畫』，目的即是積極引進地
    區醫療體系之協助，提供毒癮戒治，落實社區追蹤輔導及治
    療之銜接，俾修復創傷、預防再犯。惟刑罰因涉及人身自由
    之基本權，故於施用毒品初犯時皆以傳統之機構外或機構內
    處遇方式治療，如再施用毒品時，始科以刑事責任。而當刑
    罰處遇仍不能有效幫助施用毒品者改善惡習時，即表示無法
    以此方式發揮治療效果，若繼續施以刑罰只具懲罰功能，不
    僅無法戒除毒癮，更漸趨與社區隔離，有礙其復歸社會。基
    於憲法應保障人民之生存權，及根據每個國民生存照顧需要
    提供基本給付之理念，為協助施用毒品者戒除毒癮復歸社會
    ，對於經監獄監禁處遇後仍再犯之施用毒品者，更應恢復以
    機構內、外之治療協助其戒除毒癮。此即本次修正毒品危害
    防制條例第20條第3項關於施用毒品者所謂『3年後再犯』係何
    所指之立法真諦。除檢察官優先適用第24條命附條件緩起訴
    處分處遇（不論幾犯，亦無年限）外，對於施用毒品初犯者
    ，應適用第20條第1項、第2項為機構內之觀察、勒戒或強制
    戒治；若於上開機構內處遇執行完畢釋放後，於『3年內再犯
    』者，依第23條第2項規定，應依法追訴；倘於『3年後再犯』
    自應再回歸到傳統醫療體系機構內重為觀察、勒戒或強制戒
    治之治療。是對於戒除毒癮不易者，唯有以機構內、外處遇
    及刑事制裁等方式交替運用，以期能控制或改善其至完全戒
    除毒癮」（最高法院109年度台上字第3826號判決意旨參照
    ）。
(三)末依修正後毒品危害防制條例第24條規定，檢察官可依刑事
    訴訟法第253條之2第1項第4款至第6款或第8款規定，為各項
    附條件之緩起訴處分，不限於修正前同條項所定「附命戒癮
    治療」之緩起訴處分，以使毒品施用者獲得有利於戒除毒品
    之適當處遇；修正後同條第2項亦規定：「前項緩起訴處分
    ，經撤銷者，檢察官應繼續偵查或起訴。」係為貫徹新修正
    毒品危害防制條例將施用毒品者視為病患，為使其獲得有利
    於戒除毒品適當處遇所為修正意旨，依該規定之立法理由，
    前案於撤銷緩起訴處分後，仍有同條例第20條所定觀察、勒
    戒等處遇制度之適用，故新法所定之附條件緩起訴處分與觀
    察、勒戒等處遇，已無法相提並論，無從視為事實上已接受
    等同於「觀察、勒戒」之處遇。
五、本院之判斷
(一)被告有於公訴意旨所述時、地施用第一級毒品海洛因及第二
    級毒品甲基安非他命行為等情，業據其於警詢、偵訊、原審
    準備程序時供承不諱（見毒偵1196卷第19、103、104頁、原
    審審訴816卷第170、188頁），且其為警查獲時所採集之尿
    液檢體，經送檢驗結果呈海洛因之代謝物嗎啡、甲基安非他
    命陽性反應等情，並有新竹市政府警察局偵辦毒品案件尿液
    檢體委驗單、台灣尖端先進生技醫藥股份有限公司109年2月
    27日濫用藥物檢驗報告各1紙在卷可憑（見毒偵1766卷第17
    、19頁），堪認被告自白核與事實相符，足認被告確於有於
    上揭時、地施用第一級毒品及第二級毒品之行為。
(二)本案被告前於①102年間因施用毒品案件，經原審法院以102
    年度毒聲字第278號裁定送勒戒處所觀察、勒戒，因認無繼
    續施用毒品傾向，經桃園地檢檢察官於102年10月30日以102
    年度毒偵字第3674號為不起訴處分確定，並於同日釋放出所
    ；②復於107年間因施用毒品案件，於107年7月3日經桃檢檢
    察官以107年度毒偵字第641號、第2741號為附命完成戒癮治
    療之緩起訴處分確定，緩起訴期間1年6月（自107年7月3日
    至109年1月2日），遵守或履約期間自107年7月3日至108年7
    月2日。嗣因未按期至衛生福利部桃園療養院接受心理治療
    ，遭同署檢察官以108年度撤緩字第560號撤銷緩起訴確定；
    ③再於107年間因施用毒品案件，於107年11月13日經同署檢
    察官以107年度毒偵字第5722號、第5724號、第6494號、第6
    495號為附命完成戒癮治療之緩起訴處分確定，緩起訴期間1
    年6月（自107年11月13日至109年5月12日），遵守或履約期
    間自107年11月13日至108年11月12日。嗣因於緩起訴期間更
    犯施用毒品罪，遭同署檢察官以108年度撤緩字第846號撤銷
    緩起訴確定，有本院被告前案紀錄表、刑案資料查註紀錄表
    、上開緩起訴處分書、撤銷緩起訴處分書、衛生福利部桃園
    療養院109年11月18日桃療癮字第1090007961號函等件在卷
    可憑（見本院卷第34至36頁、毒偵1196卷第86至88頁、原審
    審訴2289卷第35至46頁、原審審簡929卷第39頁）。則被告
    於上開②③緩起訴期間既未完成戒癮治療，因不等同曾受觀察
    、勒戒執行完畢之處遇，自應回復原緩起訴處分不存在之狀
    態，換言之，被告於上開①觀察、勒戒執行完畢，在102年10
    月30日釋放出所，此後被告所涉各該施用毒品犯行，均未再
    受觀察、勒戒或強制戒治處分。則本案被告被訴於「109年2
    月12日」施用第一級毒品海洛因、第二級毒品甲基安非他命
    之犯行，距其最近一次犯施用毒品罪經依法觀察、勒戒執行
    完畢之「102年10月30日」，期間已逾3年，揆諸前揭說明，
    本案應依修正後之毒品危害防制條例第20條第3項、第24條
    等規定，重啟處遇程序。
(三)末按起訴之程序違背規定者，應諭知不受理之判決，且得不
    經言詞辯論為之，刑事訴訟法第303條第1款、第307條定有
    明文。本案係於109年4月24日即毒品危害防制條例修正施行
    前已繫屬原審法院，有臺灣桃園地方檢察署109年4月24日桃
    檢俊精109毒偵1766字第1099041091號函上原審法院收文章
    在卷可憑（見原審審訴816卷第4頁），顯見檢察官未及適用
    修正後毒品危害防制條例之規定針對個案裁量具體審酌、裁
    量於本案中是否聲請法院裁定令被告入勒戒處所觀察、勒戒
    抑或為命附條件緩起訴處分之多元化處遇，原審法院因而依
    據刑事訴訟法第303條第1款、第307條規定，不經言詞辯論
    ，諭知本件公訴不受理，於法並無違誤。上訴意旨未能體察
    此次寬厚刑事政策之變革，仍執前詞指摘原判決不當，要與
    前揭法律規定不符，難認有據，其上訴核無理由，應予駁回
    ，且不經言詞辯論為之。
據上論斷，應依刑事訴訟法第368條、第372條，判決如主文。
中　　華　　民　　國　　110 　年　　5 　　月　　31　　日
　              　刑事第十八庭  審判長法　官  何俏美
                                      法　官  黃紹紘
                                      法　官  陳海寧
以上正本證明與原本無異。
施用第二級毒品部分不得上訴。
施用第一級毒品部分如不服本判決，應於收受送達後20日內向本
院提出上訴書狀，其未敘述上訴之理由者並得於提起上訴後20日
內向本院補提理由書（均須按他造當事人之人數附繕本）「切勿
逕送上級法院」。
                                      書記官  謝文傑
中　　華　　民　　國　　110 　年　　6 　　月　　2 　　日